臺灣臺中地方法院刑事判決　96年度訴字第3612號
公　訴　人　臺灣臺中地方法院檢察署檢察官
被　　　告　甲○○
　　　　　　　　　　（現另案羈押於臺灣臺中看守所）
上列被告因妨害兵役案件，經檢察官提起公訴（九十六年度偵字
第二二二一五號），於本院準備程序進行中，被告就被訴事實為
有罪之陳述，經合議庭裁定改以簡式審判程序審理，判決如下：
    主    文
甲○○後備軍人意圖避免召集處理，居住處所遷移，無故不依規
定申報，致使臨時召集令無法送達，累犯，處有期徒刑參月，如
易科罰金，以新臺幣壹仟元折算壹日。
    事    實
一、甲○○前因竊盜案件，經本院以九十五年度易字第二九九九
    號判處有期徒刑四月，如易科罰金，以銀元三百元即新臺幣
    九百元折算一日，並於民國九十六年二月二十六日確定，再
    因違反職役職責案件，經國防部中部地方軍事法院判處有期
    徒刑一年確定，並與上揭竊盜案件合併定應執行刑有期徒刑
    一年三月，於九十五年十二月六日入監執行，嗣於九十六年
    八月三十日經本院以九十六年度聲減字第四二○三號就竊盜
    部分減為有期徒刑二月，就違反職役職責案件減為有期徒刑
    六月，並定應執行刑有期徒刑七月又十五日，於九十六年七
    月十六日因減刑而執行完畢出監。詎仍不思悛悔，其因案停
    役，依法列為後備軍人，自八十五年五月一日起，即設籍在
    臺中市○區○○街五之七之十一號而未遷出，其明知後備軍
    人於不特定之時間隨時會受到後備司令部之各種召集，詎其
    於上揭減刑出監後即居住處所遷移不明，竟意圖避免召集處
    理，無故不依規定申報，致使臺中縣後備指揮部所寄發指定
    其應於九十六年八月二十七日十六時，前往臺中縣新社鄉○
    ○村○○街「興中營區」報到，參加九十六年度八月份○○
    六號臨時召集回役之臨時召集令無法送達。
二、案經臺中縣後備指揮部移送臺灣臺中地方法院檢察署檢察官
    偵查起訴。
    理    由
壹、程序方面：
一、按除被告所犯為死刑、無期徒刑、最輕本刑為三年以上有期
    徒刑之罪或高等法院管轄第一審案件者外，於法院行準備程
    序進行中，被告先就被訴事實為有罪之陳述時，審判長得告
    知被告簡式審判程序之旨，並聽取當事人、代理人、辯護人
    及輔佐人之意見後，裁定進行簡式審判程序；且受命法官行
    準備程序，與法院或審判長有同一之權限；又簡式審判程序
    之證據調查，不受刑事訴訟法第一百五十九條第一項、第一
    百六十一條之二、第一百六十一條之三、第一百六十三條之
    一及第一百六十四條至第一百七十條規定之限制，刑事訴訟
    法第二百七十三條之一第一項、第二百七十九條第二項前段
    、第二百七十三條之二分別定有明文。
二、查本件被告甲○○所犯為死刑、無期徒刑、最輕本刑為三年
    以上有期徒刑以外之罪，且非高等法院管轄第一審之案件，
    經本院合議庭裁定由受命法官行準備程序時，被告就被訴事
    實為有罪之陳述後，復經本院合議庭裁定由受命法官獨任行
    簡式審判程序，是其證據之調查，自不受刑事訴訟法第一百
    五十九條第一項、第一百六十一條之二、第一百六十一條之
    三、第一百六十三條之一及第一百六十四條至第一百七十條
    規定之限制，合先敘明。
貳、實體方面：
一、上揭事實，業據被告甲○○於本院準備程序及審理時均坦承
    不諱，而其行方不明致使召集令無法送達之事實，亦據證人
    即轄區臺中市警察局第一分局大誠分駐所員警洪泳淋於臺中
    市後備指揮部列管後備軍人移送法辦年籍表上查報並註明屬
    實（參偵卷第四頁）。此外，復有臺中市後備指揮部妨害兵
    役案件移送報告書（偵卷第一頁）、召集令交付通知書（偵
    卷第五頁）、臺中市後備指揮部九十六年度八月份臨時召集
    名冊（偵卷第六頁）、臨時召集令（偵卷第三頁）、法務部
    戶役政連結作業系統（偵卷第七頁）、法務部全國檢察官線
    上查詢刑案人犯在監所最新資料報表（偵卷第八頁）及法務
    部－入出境資訊連結作業（偵卷第十二頁）等在卷足資佐憑
    。則本件被告甲○○之自白，顯與事實相符。又按後備軍人
    居住處所遷移，無故不依規定申報者，即處以刑事罰，係為
    確保國防兵員召集之有效實現、維護後備軍人召集制度所必
    要。其僅課予後備軍人申報義務，並未限制其居住遷徙之自
    由，與憲法第十條之規定尚無違背。倘因違反申報義務致使
    召集令無法送達，已產生妨害召集之結果，嚴重影響國家安
    全，其以意圖避免召集論罪，仍屬立法機關自由形成之權限
    ，與憲法第二十三條之規定亦無牴觸，司法院大法官會議於
    八十九年十一月十日作成之釋字第五一七號解釋文闡述至明
    。是以被告未依規定辦理住址變更動登記，致使教育召集令
    無法送達，而依妨害兵役治罪條例處以刑事罰，係基於維護
    國家安全之目的，並未限制人民居住遷徙自由。其後該條例
    再於九十一年六月二十六日修正公布，而於同年月二十八日
    生效，依修正後妨害兵役治罪條例第十條第一項已增列「後
    備軍人意圖避免召集處理」之主觀要件，此主觀要件應依證
    據認定之，始得為適用法律之依據（最高法院九十二年度臺
    非字第四０四號刑事判決參照）。而後備軍人遷移住所之原
    因不一，動機各異，如其僅因家庭、工作、就學等因素而身
    處外地，但仍與原居住處所或戶籍所在地存在相當聯繫，合
    理確信其不致遺漏寄往上開地點之重要訊息，此時縱使行為
    人疏未善盡前揭申報義務，仍難認其有避免召集處理之主觀
    意圖。惟行為人倘係基於畏罪、避債、家庭失和等考量遠走
    他處，逃匿無蹤，並自行阻斷其與外界之一切聯繫，顯見其
    不欲與原居住處所或戶籍地址之人事脈絡再有牽扯，亦不顧
    包括臨時召集令在內之重要訊息能否順利送達，於此情形應
    認行為人主觀上業已兼具避免召集處理之意圖，而非僅因疏
    漏未盡申報義務或錯過召集報到時間。本件被告甲○○因不
    明原因而居住處所遷移不明，又未提供聯絡方式而自行阻斷
    與親友之聯繫，對其不致因遷移住所而錯失臨時召集令又乏
    合理確信，揆諸前揭說明，自該當妨害兵役治罪條例第十條
    第一項之主觀要件。另八十九年十二月六日修正前兵役法施
    行法第五十五條關於召集通報人之規定，已於當次修法後予
    以刪除，則就本件臨時召集令是否合法送達之認定，在妨害
    兵役治罪條例、兵役法或其施行法均無特別規定之情形下，
    自應依行政程序法第六十七條以下就一般文書送達之規定作
    為準據。而卷附臨時召集令交付通知書上，雖經被告甲○○
    上揭戶籍地之里長林長源、鄰居許月圓簽名，然觀之上揭里
    長及鄰長之簽名，並非代表收受之意，而係證明臺中市警察
    局第一分局大誠派出所員警洪泳淋於九十六年八月八日十二
    時及九十六年八月九日十三時五十分許，二次前去被告甲○
    ○之戶籍地送達，均未遇被告甲○○，亦未遇被告甲○○之
    家屬或同居人前來領取臨時召集令，故被告甲○○戶籍地之
    里長及鄰長簽名，非屬行政程序法第七十三條第一項之「間
    接送達」，仍難認該份臨時召集令業已合法送達被告甲○○
    ，故本件仍屬妨害兵役治罪條例第十條第三項所稱之「致使
    召集令無法送達」之情形，附此敘明。綜上所陳，本案事證
    已臻明確，被告甲○○犯行至堪認定。
二、核被告甲○○所為，係犯妨害兵役治罪條例第十條第三項、
    第一項第三款之罪，應依同條例第五條第一項科刑。經查被
    告甲○○前因竊盜案件，經本院以九十五年度易字第二九九
    九號判處有期徒刑四月，如易科罰金，以銀元三百元即新臺
    幣九百元折算一日，並於九十六年二月二十六日確定，再因
    違反職役職責案件，經國防部中部地方軍事法院判處有期徒
    刑一年確定，並與上揭竊盜案件合併定應執行刑有期徒刑一
    年三月，於九十五年十二月六日入監執行，嗣於九十六年八
    月三十日經本院以九十六年度聲減字第四二○三號就竊盜部
    分減為有期徒刑二月，就違反職役職責案件減為有期徒刑六
    月，並定應執行刑有期徒刑七月又十五日，於九十六年七月
    十六日因減刑而執行完畢出監，有卷附臺灣高等法院被告前
　　案紀錄表在卷可稽，其受有期徒刑之執行完畢，五年以內故
    意再犯有期徒刑以上之罪，為累犯，應依刑法第四十七條第
    一項規定加重其刑。爰審酌被告甲○○於減刑出監後，理應
    迅速回歸社會，以符合減刑之本質，竟仍居住處遷移不明，
    且觀之逃避臨時召集行為對於國防安全所生危害、犯罪動機
    、目的、於本院準備程序及審理時坦承犯行之態度等一切情
    狀，量處如主文所示之刑，併諭知易科罰金之折算標準，以
    示懲儆。
據上論結，應依刑事訴訟法第二百七十三條之一第一項、第二百
九十九條第一項前段、妨害兵役治罪條例第十條第三項、第一項
第三款、第五條第一項，刑法第十一條前段、第四十七條第一項
、第四十一條第一項前段，判決如主文。
本案經檢察官郭景東到庭執行職務。
中　　華　　民　　國　　96　　年　　12　　月　　24　　日
                  刑事第十一庭  法　官　林慶郎
以上正證明與原本無異。
如不服本判決，應於送達後十日內向本院提出上訴狀（須附繕本
），上訴於臺灣高等法院臺中分院。
上訴書如未敘述理由，應於上訴期間屆滿後20日內補提理由書於
本院。
                                書記官　巫偉凱
中　　華　　民　　國　　96　　年　　12　　月　　24　　日
附錄論罪科刑法條
妨害兵役治罪條例第10條
後備軍人意圖避免召集處理有下列行為之一者，處一年以下有期
徒刑、拘役或科新臺幣九萬元以下罰金：
一  離營歸鄉無故不依規定報到，或重複申報戶籍者。
二  拒絕依規定調查，或體格檢查不到者。
三  居住處所遷移，無故不依規定申報者。
國民兵犯前項第三款之罪者，處六月以下有期徒刑、拘役或科新
臺幣三萬元以下罰金。
後備軍人犯第一項之罪或國民兵犯前項之罪，致使召集令無法送
達者，以意圖避免召集論；分別依第五條或第六條科刑。
妨害兵役治罪條例第5條
意圖避免動員召集或臨時召集，而有下列行為之一者，處 5 年以
下有期徒刑：
一  捏造免役、除役、轉役、緩召、逐次召集或儘後召集原因者
。
二  毀傷身體者。
三  緩召、逐次召集或儘後召集原因消滅後，無故逾三十日未自
    動申報者。
四  拒絕接受召集令者。
五  應受召集，無故逾入營期限二日者。
六  使人頂替本人應召者。
